臺灣新竹地方法院民事裁定　九十一年度聲第二七五號
　　聲　請　人　乙○○
　　即　債權人　甲○○
右當事人間九十一年度執全字第四六七號聲請假處分事件，聲請人代位債務人丙○○
聲請命債權人起訴，本院裁定如左：
    主      文
債權人應於本裁定送達後七日內，就其欲保全執行之請求，向管轄法院起訴。
聲請費用由債權人負擔。
    理      由
一、聲請意旨略以：聲請人為假處分之系爭土地三七五租約承租人，依據土地法第三
    十四條之一、第一百零四條、第一百零七條、耕地三七五減租條例第十五條規定
    優先承買債務人丙○○坐落新竹縣竹北市○○段四七八、四八０、四八八、五０
    二地號四筆土地，代繳債務人丙○○應繳納之土地增值稅，提存債務人應受領之
    售地價金於本院提存所，在債務人尚未依法完成履行上開土地所有權移轉登記前
    ，聲請人為債務人丙○○之債權人並無疑義，自可依民法第二百四十二條之規定
    行使代位權利。本案相對人即債權人前於本院九十年度訴字第七一號確認買賣關
    係不存在等事件中即為債務人與對造凱旋世紀開發股份有限公司之訴訟代理人，
    且於本院八十九年度執全字第六九六號假處分強制執行事件仍為其等債權人、債
    務人雙方代理人，再者於新竹縣政府耕地租佃委員會調處時，亦仍為系爭土地買
    賣雙方出席調處代理人，是故相對人對本案應為熟悉。惟相對人於九十一年三月
    八日向本院提出九十一年度裁全字第四六七號假處分，九十一年度執全字第二八
    四號假處分強制執行，卻出現相對人與債務人丙○○不動產信託承諾書關係，該
    法律關係是否存在，影響本院九十一年度訴字第二五七號租佃爭議事件中，就系
    爭不動產買賣關係是否有效成立，及聲請人行使優先購買權時，價金應給付何人
    ，故有聲請本院裁定命相對人於一定期間內起訴，確認其是否為本案系爭土地實
    際所有權人之必要等語。並提出土地增值稅繳款書、提存書、國庫存款收款書、
    私有耕地租約、不動產買賣契約書、承諾書、本院九十年度裁全聲字第一六九號
    、台灣高等法院九十一年度抗字第一０二二號裁定（以上均為影本）等件為證。
二、按經准為假扣押，而本案尚未繫屬者，命假扣押之法院應依債務人聲請，命債權
    人於一定期間內起訴，民事訴訟法第五百二十九條第一項定有明文。前開規定，
    依同法第五百三十三條，於假處分準用之。又債務人怠於行使其權利時，其債權
    人因保全債權得以自己名義行使其權利，為民法第二百四十二條前段所明定，此
    項代位權行使之範圍，就同法第二百四十三條但書規定旨趣推之，並不以保存行
    為為限，凡以權利之保存或實行為目的之一切審判上或審判外之行為，諸如假扣
    押、假處分、聲請強制執行、實行擔保權、催告、提起訴訟等，債權人皆得為之
    （最高法院六十九年台抗字第二四○號判例參照）。
三、次按耕地出賣時，承租人有優先承受之權，耕地三七五減租條例第十五條第一項
    前段規定甚明。是出租人之耕地縱經政府劃為都市建築用地，倘承租人仍繼續耕
    作該耕地，亦不變更其耕地租賃之性質，出租人出售該耕地時，仍應將出賣條件
    以書面通知承租人得優先承受。本件既非被上訴人國有財產局終止耕地租約，自
    與同條例第十七條第一項第五款之規定情形有間，最高法院著有八十一年度台上
    字第六二一號判決可資參照。經查，本件聲請人為坐落新竹縣竹北市○○段四九
    七之一、四七八、四八０、四八八、四五０地號上所存耕地三七五租約之承租人
    ，且兩造間仍有租賃關係存在，耕地租約未經終止，有台灣省新竹縣私有耕地租
    約影本附卷可按，而相對人即債權人以債務人丙○○將前開五筆土地之應有部分
    出賣予相對人為由聲請對前開土地之應有部分為假處分，經本院民事執行處以八
    十九年度執全字第六九六號假處分事件准予執行等情，業據本院依職權調閱前開
    假處分卷宗，查明屬實，前開五筆土地之出租人丙○○既已將其應有部分出賣，
    承租人即聲請人即得行使優先承買權。而相對人即債權人雖提出與債務人丙○○
    間之承諾書認前開土地為相對人出資購買，信託以債務人名義登記為所有權人，
    債務人同意辦理土地所有權，移轉登記與債權人為由，聲請對前開土地之應有部
    分為假處分，經本院民事執行處以九十一年度執全字第四六七號假處分事件准予
    執行，亦據本院依職權調閱前開假處分卷宗，查明屬實。然在相對人即債權人與
    債務人間是否有信託關係確定前，債務人丙○○仍為系爭土地之所有權人及出賣
    人，而聲請人則仍應為債權人，不因相對人聲請假處分而有所不同。況聲請人業
    已代繳債務人丙○○應繳納之土地增值稅，提存債務人應受領之售地價金於本院
    提存，足徵聲請人為債務人之債權人無訛。
四、經查相對人於聲請假處分後，迄未起訴，債務人丙○○亦無聲請相對人限期起訴
    ，其怠於行使權利甚明，因聲請人為丙○○之債權人，為保全債權，聲請代位債
    務人丙○○之權利聲請命相對人限期起訴，即無不合，應予准許。
五、依民事訴訟法第九十五條、第七十八條，裁定如主文。
中　　　華　　　民　　　國　　九十一　　　年　　　八　　　月　　十六　　日
                                  臺灣新竹地方法院民事第一庭
~B法　　　官　張宏節
右正本證明與原本無異。
如不服本裁定應於送達後十日內向本院提出抗告狀。
~B法院書記官　林美足
中　　　華　　　民　　　國　　九十一　　　年　　　八　　　月　　十六　　日
